【裁判字號】    90,台上,2968
【裁判日期】    900516
【裁判案由】    殺人未遂等罪
【裁判全文】
最高法院刑事判決                            九十年度台上字第二九六八號
    上  訴  人  甲○○
    選任辯護人  陳文欽律師
右上訴人因殺人未遂等罪案件，不服台灣高等法院台南分院中華民國八十八年四月十
四日第二審判決 (八十八年度上訴字第七一號，起訴案號：台灣台南地方法院檢察署
八十七年度偵字第九五八五號) ，提起上訴，本院判決如左：
    主  文
原判決撤銷，發回台灣高等法院台南分院。
    理  由
本件原判決認定：上訴人甲○○曾因違反麻醉藥品管理條例案件，經判處有期徒刑三
月，於民國八十三年一月二十八日執行完畢，仍不知悔改，自八十七年四月間起，未
經許可，受林榮聰（已死亡）之寄託代為收藏美國ＳＭＩＴＨ＆ＷＥＳＳＯＮ廠製造
ＭＯＤ４１１型口徑○‧四○吋半自動手槍及制式口徑○‧四○吋半自動手槍子彈十
顆，置於台南市○○區○○路一段三十三號住處內。嗣甲○○於八十七年八月十四日
凌晨三時二十分許，與友人至台南市○○區○○路二段二八八之六號北安城ＫＴＶ消
費，因付帳問題和店內人員爭執並被打傷，甲○○心有未甘，乃返家攜帶上開槍彈，
由不知情綽號「狗屎」之友人駕車搭載，於當日凌晨五時二十分許返抵該店外停車場
，甲○○明知該ＫＴＶ內尚有服務人員，可預見如果開槍可能引致死傷，仍另起殺人
之犯意，持槍對空射擊一發子彈後，即朝該ＫＴＶ大門口射擊五發子彈，致大門玻璃
被射穿（毀損部分未據告訴），幸未造成人員傷亡，甲○○逃逸後，於翌（十五）日
上午警方尚未查知開槍嫌犯前，主動透過第三者與警方聯繫表明要自首，並約在當日
下午六時許，在台南市○○區○○路三段三九六號由警方前往逮捕，起出手槍一把及
子彈四顆等情。因而撤銷第一審判決，改判論處上訴人未經許可寄藏手槍及殺人未遂
罪刑，固非無見。
惟查：(一)刑法第六十二條規定，對於未發覺之罪自首而受裁判者，減輕其刑。但有特
別規定者，依其規定。又槍砲彈藥刀械管制條例第十八條第一項前段規定，犯本條例
之罪自首，並報繳其持有之全部槍砲、彈藥、刀械者，減輕或免除其刑。此為刑法第
六十二條但書之特別規定，自應優先適用。原判決事實記載上訴人主動透過第三者與
警方聯繫表明要自首，並約定時間地點由警方前往逮捕，起出手槍一把及子彈四顆等
情，似認定上訴人係自首並配合警方起獲其持有之全部槍彈，如果無訛，則上訴人違
反槍砲彈藥刀械管制條例部分，即有同條例第十八條第一項前段之適用，原判決竟依
刑法第六十二條前段規定減輕其刑，有適用法則不當之違誤。又起訴書記載上訴人經
警策動投案，扣押手槍一支、子彈四發（含彈匣一個）云云，原判決僅認定起出手槍
一把及子彈四顆，是否同時起獲彈匣未臻明確，此部分與沒收物之範圍有關，原判決
未明白認定詳為記載，亦有未洽。(二)訊問被告應先告知犯罪嫌疑及其所犯所有罪名，
罪名經告知後，認為應變更者，應再告知，刑事訴訟法第九十五條第一款定有明文。
本件檢察官並未起訴上訴人犯殺人未遂罪，原審就槍擊部分論處上訴人殺人未遂罪刑
，自應依前開規定告知該項罪名，使上訴人能充分行使其防禦權。乃原審僅告知上訴
人起訴書所載違反槍砲彈藥刀械管制條例之罪名，並未於審判期日前將殺人未遂罪名
告知上訴人，有歷次筆錄可稽，其所踐行之訴訟程序，自屬於法有違。又起訴書犯罪
事實欄僅載稱上訴人持寄藏之槍彈至北安城ＫＴＶ開槍六發示威（未致人傷亡）云云
，此部分復未引據所犯法條，事實之記載未臻詳確，原審既認上訴人同一槍擊行為應
成立殺人未遂罪，且與所犯寄藏手槍罪間並無裁判上一罪之關係，則依起訴書犯罪事
實欄之記載，是否能認為殺人未遂事實業經起訴，自應明白闡述，始為適法。原判決
僅謂殺人未遂部分雖未據公訴人起訴，惟起訴事實已記載明確云云，理由尚欠完備，
併有可議。以上或為上訴意旨所指摘，或為本院得依職權調查之事項，應認原判決有
發回更審之原因。
據上論結，應依刑事訴訟法第三百九十七條、第四百零一條，判決如主文。
中      華      民      國     九十     年      五      月     十六     日
                              最高法院刑事第八庭
                                  審判長法官  張  信  雄
                                        法官  賴  忠  星
                                        法官  張  清  埤
                                        法官  張  淳  淙
                                        法官  林  永  茂
      右正本證明與原本無異
                                              書  記  官
中      華      民      國     九十     年      五      月     二十二   日


司法院資訊處製作；財團法人民間司法改革基金會備份。
